【裁判字號】    97,訴,2046
【裁判日期】    980626
【裁判案由】    返還廣告費
【裁判全文】
臺灣桃園地方法院民事判決              97年度訴字第2046號
原      告  蔡碧齡即華興文理短期補習班
訴訟代理人  柏有為律師
被      告  奇摩國際有限公司
法定代理人  甲○○
訴訟代理人  乙○○
上列當事人間請求返還廣告費事件，於民國98年6月3日辯論終結
，本院判決如下：
    主  文
被告應給付原告新台幣陸拾萬陸仟元，及自民國九十七年五月十
日起至清償日止，按週年利率百分之五計算之利息。
訴訟費用由被告負擔。
本判決於原告以新台幣貳拾萬貳仟元為被告供擔保後，得假執行
。
    事實及理由
一、原告主張：
  (一)原告於民國96年8月1日，曾向被告購買2年期站牌廣告1,400
    面，總價新台幣 (下同)84 萬元，雙方並訂有站牌廣告之書
    面合約（下稱系爭合約），原告所有款項均已付清。而自96
    年2月1日至97年4月間，原告並已使用其中390面，尚餘1,01
    0 面未使用。嗣原告於97年4 月擬增加使用量而與被告聯絡
    時，被告先告知已無版面，嗣則改稱已結束站牌代理業務。
    原告遂於同年月11日委請律師發函催告被告於5 日內出面協
    商刊登事宜，否則即終止合約，詎被告竟未予置理，雙方合
    約遂告終止，依系爭合約第7 條規定，不可歸責於被告之因
    素致合約終止，被告尚須將溢收金額退還客戶，則本件因可
    歸責於被告之遲延致契約遭原告終止，被告當更應返還原告
    尚未使用之廣告費。
  (二)被告雖稱系爭合約之備忘錄中部分文字，稱合約僅保證執行
    1年，1 年後未使用完，合約已於97年2月28日終止云云，惟
    該備忘錄係以被告無廣告代理為解除條件，即表示合約執行
    1 年後，被告如不再代理站牌廣告，原告同意被告無須執行
    廣告版面，惟續有代理權時即需繼續執行。且被告所稱「無
    代理權」者，只是其未向訴外人政德廣告購買，只要其購買
    ，即不會發生「無廣告代理」之情事，該解除條件並未成就
    ，合約自仍應執行至98年2 月28日，原告之權利並未消滅，
    該約定之真意自僅是暫緩執行。而該備忘錄未就溢收之未上
    檔廣告費為任何約定，其返還與否，自應回歸系爭合約第7
    條之規定，即被告仍應將未上檔之已收取金額返還原告。原
    告與被告之合約內容為1,400 面廣告，金額84萬元，相當於
    每面廣告600 元，因原告迄今僅使用390 面，尚餘1,010 面
    未使用，被告應返還原告606,000 元 (計算式：1,010 ×60
    0 ＝606,000)，原告曾於97年5 月6 日委請律師發函催告相
    對人於函到5 日內返還該款項，並於同年5 月9 日送達，惟
    被告仍置若罔聞，爰依本件站牌廣告合約第7 條、民法第17
    9 條及第22 9條第2 項之規定，請求被告返還上開款項，及
    自本件催告送達日即97年5 月9 日翌日起，按週年利率百分
    之5 計算之利息。並聲明：1.被告應給付原告606,000 元，
    及自97年5 月10日起至清償日止，按年息百分之5 計算之利
    息。2.原告願供擔保，請准宣告假執行。
二、被告則以：
    兩造早於96年1 月19日即簽訂「站牌廣告合約」，約定由原
    告委託被告製作2,800面之站牌廣告，價金為168萬元。簽約
    當日另簽訂一份「車廂廣告合約」，價金為405,000元，2件
    合約之總價金為2,085,000 元。被告執行上開「站牌廣告合
    約」後，因原告聲稱預算問題，而向被告要求換約，並將廣
    告面數減半成為1,400 面，因此一合約變更，已侵害原告之
    合約利益，為求公平，雙方乃於系爭合約之「備忘錄」欄上
    記載「保證執行壹年，……，壹年後未使用完，合約終止，
    不再追溯既往」。亦即，若原告未於96年3月1日起算1 年內
    用完，事後不得再行追究。本件原告並未於97年2 月28日前
    將約定之1,400面站牌廣告使用完畢，故系爭合約已於97年2
    月28日終止，且被告於合約有效期間，並無違約情事；原告
    於系爭合約終止後復行主張終止合約，並無理由，其要求被
    告返還合約價款，更屬無據。並聲明：原告之訴駁回。
三、兩造不爭執之事實：
(一)兩造間於96年8月1 日訂有系爭合約，約定原告向被告購買2
    年期站牌廣告1,400 面，總價84萬元，雙方並訂有站牌廣告
    之書面合約。
(二)原告所有款項均已付清。而自96年2 月1日至97年4月間，原
    告已使用其中390面，尚餘1,010面未使用。
四、兩造爭執事項:
(一)系爭合約是否訂有原告1 年內必須使用完畢，否則契約終止
    之約定？又是否因被告未取得廣告代理權而終止？
(二)原告得否終止契約？並請求返還未使用部分之價金？
五、本院之判斷：
(一)按解釋契約，應於文義上及論理上詳為推求，以探求當事人
    立約時之真意，並通觀契約全文，斟酌訂立契約當時及過去
    之事實、交易上之習慣等其他一切證據資料，本於經驗法則
    及誠信原則，從契約之主要目的及經濟價值作全盤之觀察，
    以為其判斷之基礎，不能徒拘泥字面或截取書據中一二語，
    任意推解致失其真意（最高法院96年台上字第2631號民事判
    決參照）。被告以系爭合約之「備忘錄」欄上記載，若原告
    未於96年3 月1 日起算1 年內用完1,400 面之站牌廣告，而
    被告無代理權時，原告即同意合約終止，原告並未於97年2
    月28日前將約定之1,400 面站牌廣告使用完畢，故系爭合約
    已於97年2 月28日終止等語抗辯。惟查，依系爭合約「刊期
    」欄記載：「合約簽訂、以96年3 月1 日起、至98年2 月28
    日止為期24個月。」；「備忘錄」欄記載：「本合約前約為
    ：2800面，華興補習班永和，三重分部因預算無法達到貳年
    2800面，故雙方同意更換合約，以貳年1,400 面計算，…。
    （合約期間本公司保證執行壹年，壹年後如華興補習班永和
    ，三重未使用完，而本公司無廣告代理時，則合約時間即終
    止，華興補習班永和，三重分部，亦同意即日起合約終止，
    不再追溯既往。若續有代理權時，則須執行廣告版面數量，
    至合約到期日止。）」，其刊期記載為2 年，備忘錄亦載明
    「貳年1,400 面」，可知除有約定終止或解除事由發生外，
    系爭合約之履行期應為2 年。又觀之上開備忘錄括弧中記載
    內容，係約定被告執行之保證期，亦即於1 年內必須保證執
    行，此由其用語「保證執行」即可知；且從約款記載「壹年
    後如華興補習班永和，三重未使用完，而本公司無廣告代理
    時，則合約時間即終止，…若續有代理權時，則須執行廣告
    版面數量，至合約到期日止。」，亦可知1 年後終止之條件
    ，必須原告未使用完畢，且被告無廣告代理權之情形同時發
    生；若合約期限為1 年，即合約簽訂日起經過1 年後之97年
    2 月28日即到期而終止合約，則最後何須規定1 年後被告有
    代理權時須執行至合約到期日之98年2 月28日？被告將上開
    保證期解釋為契約到期日，顯與事理有違，其執此之抗辯，
    並不可採，故此合約到期日應為2 年無誤。再按解釋意思表
    示，應探究當事人之真意，不得拘泥於所使用之辭句，民法
    第98條定有明文。本件所謂「被告未取得代理權」，若解釋
    為不論原因，只要被告未取得代理權皆屬之，則若被告任意
    或消極不為代理權之取得，原告之權益將無法保障，顯不符
    合誠信原則，故解釋上應限縮於被告之廣告代理權因不可抗
    力之因素下終止，始符合當事人真意。且系爭合約第7 條約
    定：「合約期間若本公司媒體之所有權在不可抗拒之因素下
    終止，雙方須解除合約關係及各項條款，並在無賠償情況下
    ，終止一切合約關係，…」，已加入不可抗力之條件，本文
    亦應做同一之解釋，始符合事理之平。
(二)依被告於本案言詞辯論時稱：「…我們現在沒有代理權，但
    是願意跟總代理購買代理權，來繼續執行這份合約。」、「
    （法官問：被告代理權何時被取消？）在97年1 月底以後代
    理權就被取消。…」、「（法官問：原告主張代理權可以隨
    時買，有何意見？）是，我們有廣告代理權，我們也願意執
    行，…」、「（廣告代理是怎麼買的？）跟上游廠商買，我
    們跟正德買兩年，所以無廣告代理權的問題，…」（見本院
    97年12頁15日、98年2月12日、同年4月8 日言詞辯論筆錄）
    ，被告就其於系爭合約履行期間是否具有廣告代理權，前後
    陳述矛盾不一，而其廣告代理權得隨時購得之事實，亦經其
    所自認，應可認定。被告既得隨時取得代理權，姑不論被告
    於97年1 月間是否曾喪失代理權，然亦難謂被告於此時已有
    不可抗力無法再取得代理權之情形，被告即應依系爭合約約
    定執行，即系爭合約不因被告當時無取得廣告代理權而終止
    ，始符合當事人真意及誠實信用原則。
(三)按「契約除當事人為合致之意思表示外，須經債務人繼續之
    履行始能實現者，屬繼續性供給契約，而該契約倘於中途發
    生當事人給付遲延或給付不能時，民法雖無明文得為終止契
    約之規定，但為使過去之給付保持效力，避免法律關係趨於
    複雜，應類推適用民法第254 條至第256 條之規定，許其終
    止將來之契約關係，依同法第263 條準用第258 條規定，向
    他方當事人以意思表示為之。」 (最高法院89年度台上字第
    1904號判決意旨參照)。契約終止，依民法第263條準用同法
    第258條第1項規定，應向他方當事人以意思表示為之。原告
    於97年4 月11日，以被告不履行系爭合約而有違約事實，以
    律師函向被告為終止契約之意思表示，被告並已於同年5月9
    日收取之事實，有務實法律事務所務實發文法字第036 號函
    及郵局回執在卷可稽，被告雖抗辯有以電子郵件通知原告欲
    準備履約，而原告拒絕接受執行，惟原告已否認其有收到該
    郵件，而被告雖提出電子郵件列印紙本，然電子郵件寄送途
    中，因對方帳號故障或其他因素，使電子郵件發生未寄達等
    情事屢見不鮮，是此電子郵件是否確實有寄出或未曾遭退回
    等實難逕依該電子郵件列印紙本為判定，是被告雖提出上開
    郵件列印紙本，亦無法證明原告確已收到其通知原告預準備
    履約之電子郵件，被告之抗辯即不足採。依前所述，原告之
    終止契約即為合法。復依系爭合約第7 條規定：「合約期間
    若本公司媒體之所有權在不可抗拒之因素下終止，雙方須解
    除合約關係及各項條款，並在無賠償情況下，終止一切合約
    關係，若未上檔之金額如已收取，則無息退還客戶。」，則
    依舉輕明重之法理及探求當事人之真意，不可歸責於被告之
    因素致合約終止，被告尚須將溢收金額退還客戶，則本件因
    可歸責於被告之遲延致契約遭原告終止合約，被告當應返還
    原告尚未使用之廣告費。
六、末按無法律上之原因而受利益，致他人受損害者，應返還其
    利益。雖有法律上之原因，而其後已不存在者，亦同，民法
    第第179 條定有明文。經查，本件被告既未依約履行，嗣原
    告已依法發函向被告終止系爭合約，此時，被告就其尚未履
    約，而原告已給付之價金部分，已屬無法律上原因而獲得，
    致原告受有損害，則被告自須將此部分獲取之利益合計606,
    000 元 (計算式：1,010×《840,000÷1,400》＝606,000）
    返還原告。從而，原告依終止契約後之不當得利之法律關係
    ，請求被告給付原告606,000 元，及自契約終止之翌日（即
    97年5月10日）起至清償日止，按年息百分之5計算之利息，
    為有理由，應予准許。又原告陳明願供擔保請准宣告假執行
    ，核無不合，爰酌定相當之擔保金准許之。
七、據上論結，本件原告之訴為有理由，爰依民事訴訟法第78條
    、第390 條第2 項，判決如主文。
中    華    民    國    98    年    6     月    26    日
                  民事第一庭    法  官  陳婉玉
以上正本係照原本作成
如對本判決上訴，須於判決送達後20日內向本院提出上訴狀
中    華    民    國    98    年    6     月    26    日
                                書記官  利冠蔚


司法院資訊處製作；財團法人民間司法改革基金會備份。
